臺灣高雄地方法院刑事判決　　　　　　　95年度訴字第1877號
公　訴　人　臺灣高雄地方法院檢察署檢察官
被　　　告　甲○○
指定辯護人　本院公設辯護人戊○○
上列被告因違反槍砲彈藥刀械管制條例案件，經檢察官提起公訴
（94年度偵字第22483 號），本院判決如下：
    主  文
甲○○未經許可，寄藏彈藥之主要組成零件，處有期徒刑拾月，
併科罰金新臺幣參萬元，罰金如易服勞役，以新臺幣壹仟元折算
壹日；減為有期徒刑伍月，如易科罰金，以銀元參佰元即新台幣
玖佰元折算壹日，併科罰金新臺幣壹萬伍仟元，罰金如易服勞役
，以新臺幣壹仟元折算壹日。扣案之火藥壹包（毛重貳點柒公克
，驗餘淨重壹點零壹公克）沒收之。
    事  實
一、甲○○明知火藥為炸彈或爆裂物之主要組成零件，為危險物
    品，不得受託寄藏或持有之。竟未經中央主管機關許可，於
    民國94年7 月間某日，同意姓名年籍不詳綽號「白目仔」之
    成年男子將以煙火類火藥2.7 公克裝入鋼管之容器，底部以
    鐵片塑膠蓋膠帶封口，前端以衛生紙封口而製作成僅能產生
    火藥噴射效果而因裝填火藥無法將外部鋼管容器爆裂、爆碎
    ，無爆裂破壞力，不具殺傷力之煙火類火藥裝填物藏放於其
    當時所承租、位於高雄縣鳳山市○○路74號2 樓之居住處牆
    壁櫥櫃上。嗣94年9 月29日下午4 時許，員警據報前往甲○
    ○上開居住處所查緝毒品時，發現其形跡可疑遂對其盤查，
    當場查獲其持有海洛因1 小包及甲基安非他命3 小包（所涉
    施用毒品犯行部份另案審理），員警進而在其同意之下進入
    上開居住處所搜索，復在牆壁櫥櫃上查獲火藥裝填物1 個（
    內含火藥毛重2.7 公克，驗餘淨重1.01公克），始悉上情。
二、案經高雄市政府警察局三民第一分局報請台灣高雄地方法院
    檢察署檢察官偵查起訴。
    理  由
一、依刑事訴訟法第198 條、第208 條之規定，所謂鑑定乃指於
    刑事訴訟程序中為取得證據資料而由檢察官或法官指定具有
    特別知識經驗之鑑定人、學校、機關或團體，就特定之事物
    ，以其專業知識加以分析、實驗而作判斷，以為偵查或審判
    之參考。故而，不論鑑定人或鑑定機關、學校、團體，均應
    由檢察官或法官視具體個案之需要而為選任，始符合刑事訴
    訟法第198 條、第208 條之規範本旨，否則所為鑑定，仍屬
    於傳聞證據。但對於司法警察機關調查中之案件，或有量大
    或急迫之情形，為因應實務之現實需求，認為當然有鑑定之
    必要者，基於檢察一體原則，得由該管檢察長對於轄區內之
    案件，以事前概括選任鑑定人或囑託鑑定機關（團體）之方
    式，俾便轄區內之司法警察官、司法警察對於調查中之此類
    案件，得即時送請事前已選任之鑑定人或囑託之鑑定機關（
    團體）實施鑑定，有法務部92年9 月1 日法檢字第09200350
    83號函可按。而臺灣高等法院檢察署檢察長概括選任法務部
    調查局、內政部警政署刑事警察局為「槍彈有無殺傷力之鑑
    定」鑑定機關，有臺灣高等法院檢察署檢察長概括選任鑑定
    機關名冊可按。本件扣案物有無殺傷力之內政部警政署刑事
    警察局95年4 月18日刑偵五字第0950054603號鑑驗通知書、
    94年12月14日刑鑑字第0940160806號鑑定書，雖由高雄市政
    府警察局三民第一分局逕送請內政部警政署刑事警察局鑑定
    ，惟內政部警政署刑事警察局為臺灣高等法院檢察署檢察長
    事前概括選任鑑定機關，所為鑑定結果，自均有證據能力。
二、訊據被告甲○○固坦承受託寄藏查扣之火藥裝填物之事實，
    惟矢口否認有何寄藏彈藥主要組成零件之犯行，辯稱：其不
    知該火藥裝填物係彈藥之主要組成零件云云。被告之辯護人
    則為被告辯稱：依法爆竹煙火可合法持有，故持有爆竹煙火
    內容物之火藥亦屬合法云云。經查：
（一）扣案之火藥經送鑑驗結果：「檢出含有碳粉（C） 、鋁粉
      （AI）、硫粉（S） 、硝酸鹽類（Nitrate） 、過氯酸鹽
      類（Perchlorate） 等成分，認係煙火類火藥，有內政部
      警政署刑事警察局94年12月14日刑鑑字第0940160806號鑑
      定書1 紙在卷可憑（參偵卷第36頁），且依據內政部86年
      11月24日台（86）內警字第8670683 號公告，火藥為炸彈
      或爆裂物之主要組成零件，以被告於案發當時為一智識成
      熟之成年人，對此當無不知之理，復參以本件扣案之火藥
      經析離後，置放於扣案具彈藥（炸彈或爆裂物）外觀之鋼
      管容器內，管身處外並露有爆引4.5 公分，有內政部警政
      署刑事警察局95年4 月18日刑偵五字第0950054603號鑑驗
      通知書附卷可稽（參偵卷第35頁），足認扣案之火藥係彈
      藥之主要組成零件且被告主觀上亦知該火藥係彈藥之主要
      組成零件至明，是其辯稱：不知火藥係彈藥之主要組成零
      件云云，顯係事後卸責之詞，不足採信。至被告之辯護人
      為被告辯稱：依法爆竹煙火可合法持有，故持有爆竹煙火
      內容物之火藥亦屬合法云云。惟按火藥之特性，遇熱、摩
      擦、撞擊或靜電，均極敏感，如急速加熱或點火引發，在
      密閉容器內即會爆炸，在地上開放空間則產生爆燃之火藥
      性化學反應，顯見其頗具危險性，而爆竹煙火管理條例雖
      允許持有合法爆竹煙火，惟如將爆竹煙火內之火藥析離，
      因已改變其原先合法持有爆竹煙火之形態，且所析離出之
      火藥亦因離開安定之空間而具危險性，自難憑此即謂其持
      有火藥之行為亦屬合法，是辯護人上開所辯，亦不足採。
      從而，本件被告持有彈藥之主要組成零件（火藥）之事實
      ，應可認定。
（二）公訴意旨雖認：被告於94年7 月間某日，明知綽號「白目
      仔」之成年男子所持有之以厚度0.3 公分之鋼管為容器、
      重307.7 公克、直徑2.7 公分、長11.5公分、管身處外露
      爆引4.5 公分之物，係具殺傷力之土製爆裂物，竟在未獲
      中央主管機關許可之下，仍同意該「白目仔」將之藏放在
      其當時所承租、位於高雄縣鳳山市○○路74號2 樓之居住
      處牆壁櫥櫃上，因認被告此部份應係犯槍砲彈藥刀械管制
      條例第7 條第4 項之未經許可寄藏爆裂物罪云云。惟查：
    1.按所謂爆裂物，係指其物有爆發性，且有破壞力，可於瞬
      間將人及物殺傷或毀損者而言（最高法院22年上字第4131
      號判例意旨參照），是槍砲彈藥刀械管制條例第7 條第1
      項之未經許可製造爆裂物罪，須該爆裂物具有殺傷力或破
      壞性，始克該當。再者，所謂「殺傷力」係指在最具威力
      的適當距離，以槍砲彈丸可穿入人體皮肉層之動能為基準
      （日本科學警察研究所研究結果；20焦耳／平方公分動能
      之彈丸可穿入人體皮肉層；24焦耳／平方公分動能之彈丸
      可穿入豬隻皮肉層）；而認定爆裂物、子彈、槍枝有無殺
      傷力，依據前述定義，槍砲（含槍枝）、彈藥（含爆裂物
      、子彈）之殺傷力，應採「在最具威力的適當距離，以槍
      砲彈丸可穿入人體皮肉層」之同一標準，至動能基準，槍
      砲彈丸可經儀器測定，但爆裂物的爆炸傷害效應，尚有爆
      震波之超壓、人體位移加速減速傷害、高熱及爆破碎片等
      ，均足以對人體或其皮肉層造成傷害作用，因此爆裂物之
      殺傷力，尚無法測定動能標準，先予敘明。
    2.查高雄市政府警察局三民第一分局員警查獲本件扣案疑似
      爆裂物後，曾將扣案物移送刑事警察局鑑定，當時係由該
      局偵五隊高雄組員警丙○○實施鑑定，鑑定結果認為：送
      驗證物土製爆裂物1 枚，經檢視，係以厚度0.3 公分之鋼
      管為容器、重307.7 公克、直徑2.7 公分、長11.5公分、
      管身處外露爆引4.5 公分。經Ｘ光透視及拆解後，其爆引
      總長6.4 公分，底部以鐵片塑膠蓋膠帶封口，前端以衛生
      紙封口、內有塑膠殼鞭炮1 枚，直徑1 公分、長6.8 公分
      ，橘灰色煙火類火藥，依其結構研判，屬具殺傷力之點火
      式射出型爆裂物。有內政部警政署刑事警察局95年4 月18
      日刑偵五字第0950054603號鑑驗通知書附卷可稽（參偵卷
      第35頁）。惟因槍砲彈藥刀械管制條例所稱之爆裂物，係
      指其物有爆發性，且有破壞力，可於瞬間將人及物殺傷或
      毀損者而言，已如前述，則認定是否為爆裂物雖與鑑定物
      之結構有關，但最重要的是該鑑定物是否具有殺傷力及破
      壞性，如無殺傷力及破壞性，縱使結構完整，亦無法認係
      屬槍砲彈藥刀械管制條例所稱之爆裂物。而上開鑑定報告
      僅以結構作為認定爆裂物之標準，並推認扣案鑑定物屬具
      殺傷力之點火式射出型爆裂物，則該鑑定報告即不無速斷
      之嫌，自不能作為對被告不利之推定。嗣本院於審判期日
      又以鑑定人身分傳訊製作上開鑑定報告之丙○○員警到庭
      詰問，鑑定人丙○○則另證稱：其非鑑識人員，但南部地
      區收到爆裂物的鑑定都是交由其所屬刑事局偵五隊高雄組
      負責，其有受過爆裂物拆解處理之相關訓練，本件扣案物
      之鋼管結構本身不會爆炸，但鋼管外頭的引信點燃後內部
      的火藥後會把小鞭炮射出，小鞭炮射出後近距離會具有殺
      傷力，所以認為該小鞭炮是爆裂物，至於小鞭炮會不會爆
      炸要看內部之火藥，但鑑定當時沒有做到這實驗等語（參
      本院卷第171 、172 頁）。惟認定爆裂物有無殺傷力，依
      前開說明，亦應參酌爆裂物的爆炸傷害效應，該爆震波之
      超壓、人體位移加速減速傷害、高熱及爆破碎片等情形，
      是否足以對人體或其皮肉層造成傷害作用。然鑑定人丙○
      ○警員僅以該扣案物引信點燃火藥後會將小鞭炮射出，即
      遽認該小鞭炮具殺傷力，係屬爆裂物云云，其鑑定並未斟
      酌上開爆炸傷害效應，亦未就小鞭炮本身是否會爆炸而做
      實驗，是其鑑定經過亦非完整，從而，鑑定人丙○○上開
      鑑定意見容有瑕疵，亦難憑此遽認該扣案鑑定物係槍砲彈
      藥刀械管制條例所稱之爆裂物，而為不利於被告之認定。
    3.再鑑定人即刑事警察局偵五隊爆裂物鑑定承辦人乙○○於
      本院審理時另證稱：其自中央警官學校畢業後，在79年於
      國安局受防爆人員之正式訓練，92年參加刑事警察局中原
      班防爆訓練，94年奉派到加拿大皇家騎警隊受防爆之相關
      訓練，並自95年起從事爆裂物之鑑定約300 件。爆裂物之
      判斷是先以結構做基準，再就事實層面即爆裂物之裝填火
      藥藥量及外包裝來判斷是否為爆裂物。本件扣案物之結構
      雖屬爆裂物，但其前端衛生紙係係為防止內部之小鞭炮掉
      出，並非使爆裂物爆裂而使用之包裝，且裝填之火藥藥量
      不多，故認本件扣案物非屬爆裂物。至扣案小鞭炮係屬市
      售笛音火箭原則上不會爆炸，但如製造上有瑕疵，則仍有
      爆炸之可能，因此無法判斷是否具有殺傷力等語（參本院
      卷第175 ～177 頁）。準此，因扣案鑑定物火藥裝填數量
      稀少，且衛生紙封口亦非爆裂物之外包裝，而扣案鑑定物
      之鋼管尚屬堅實，如點燃爆引，所裝填之火藥無法將外部
      鋼管容器爆裂、爆碎，引燃火藥後所產生之壓力將自前端
      衛生紙封口釋出，此亦有內政部警政署刑事警察局96年6
      月27日刑偵五字第0960092107號函在卷可按（參本院卷第
      140 頁），是本件扣案物即便點燃後產生高熱，但因不足
      以使鋼管爆裂，亦未產生爆炸、超壓及震波等現象，自與
      爆裂物爆炸後會使容器爆裂，並產生爆震波之超壓、人體
      位移加速減速傷害、高熱及爆破碎片等傷害效應不符；且
      因僅產生火花噴出效果，並無爆破之情形，故在最具威力
      的適當距離內，該高熱火光經由相當距離之阻隔，尚不足
      以對人體或其皮肉層造成傷害作用，依首開說明，應非爆
      裂物甚明。況該火花噴出後，縱將銅管內部之小鞭炮噴出
      ，因該小鞭炮並非子彈彈頭，且該銅管亦無槍之零件，復
      難認係槍、彈。故亦難認該扣案鑑定物係槍砲彈藥刀械管
      制條例所稱之爆裂物。
    4.從而，基於上開論述，刑事警察局95年4 月18日刑偵五字
      第0950054603號鑑驗通知書，雖認定扣案鑑定物係「具殺
      傷力之點火式射出型爆裂物」，以及鑑定人丙○○於本院
      審理時證稱：「該小鞭炮係爆裂物」等語，惟本院審酌上
      開鑑定均未審酌扣案鑑定物之外包裝、火藥裝填量以及內
      部之小鞭炮是否符合爆裂物之情形，已如上述，故其鑑定
      內容均有瑕疵，本院自難僅憑該鑑定意見即遽認扣案鑑定
      物係槍砲彈藥刀械管制條例所稱之爆裂物，應堪認定。
（三）綜上所述，本件事證明確，被告持有彈藥（炸彈或爆裂物
      ）之主要組成零件（火藥）犯行洵堪認定。
三、核被告所為，係犯槍砲彈藥刀械管制條例第13條第4 項未經
    許可寄藏彈藥（炸彈或爆裂物）之主要組成零件罪。其持有
    彈藥之主要組成零件行為，為寄藏之當然結果，不另論罪（
    最高法院74台上3400號判例意旨參照）。公訴意旨認被告係
    犯槍砲彈藥刀械管制條例第7 條第4 項之未經許可寄藏爆裂
    物罪嫌，尚有未恰，已如前述，惟上開起訴之基本社會事實
    同一，本院自得加以審理，並依法變更起訴法條。又行為後
    法律有變更者，適用行為時之法律。但行為後之法律有利於
    行為人者，適用最有利於行為人之法律，刑法第2 條第1項
    定有明文。又有關新舊法之比較，應就罪刑有關之共犯、未
    遂犯、想像競合犯、牽連犯、連續犯、結合犯以及累犯加重
    、自首減輕暨其他法定加減原因與加減例等一切情形，綜其
    全部罪刑之結果而為比較。至易科罰金、易服勞役之折算標
    準及期限，於新法施行後，應另依新法第2 條第1 項之規定
    ，適用最有利於行為人之法律，且不在前開應綜合比較事項
    之列，自得依其比較結果，另行適用於前開綜合比較結果不
    同之法律（最高法院95年第8 次刑事庭會議決議參照）。查
    本件被告行為後，如附表所示之相關法律均已變更，並俱於
    95年7 月1 日施行。玆經比較結果，易服勞役之折算標準，
    以裁判時之法律有利於被告，而易科罰金部分之裁判時法律
    經比較後，並非有利於被告，是此部份自應適用其行為時之
    法律。故揆諸前開規定，本件關於易服勞役部分應適用修正
    後之法律，而易科罰金之部分則應適用修正前之法律。爰審
    酌被告正值年輕力壯，不思依循正軌處事，竟違法受託寄藏
    扣案之火藥，對社會治安仍具一定之危害性，且犯後猶矢口
    否認犯行，態度不佳，及其動機、手段、所持有之火藥數量
    稀少等一切情狀，量處如主文所示之刑，並考量被告係國中
    肄業，家庭經濟狀況小康等情，就併科罰金部分諭知以新台
    幣1,000 元為易服勞役之折算標準。又被告上開犯行係於96
    年4 月24日前所犯，經核符合中華民國96年罪犯減刑條例第
    2 條第1 項第3 款之規定，爰依法就徒刑及罰金部分減刑為
    如主文所示之刑，並就罰金部分諭知以新台幣1,000 元為易
    服勞役之折算標準，另前開徒刑經減刑後，依中華民國96
    年罪犯減刑條例第9 條之規定，得易科罰金，爰依修正前刑
    法第41條第1 項前段之規定諭知易科罰金之折算標準，以示
    懲儆。末扣案之火藥，因屬違禁物，爰依刑法第38條第1 項
    第1 款規定宣告沒收，至其餘扣案之鋼管、爆引、小鞭炮等
    物，因非供本件犯罪所用之物，亦非屬違禁物，爰不予以宣
    告沒收。
據上論斷，應依刑事訴訟法第299 條第1 項前段、第300 條，槍
砲彈藥刀械管制條例第13條第4 項，刑法第11條前段、第2 條第
1 項、第38條第1 項第1 款、第42條第3 項、修正前刑法第41條
第1 項前段，廢止前罰金罰鍰提高標準條例第2 條，中華民國96
年罪犯減刑條例第2 條第1 項第3 款、第7 條、第9 條，判決如
主文。
本案經檢察官丁○○到庭執行職務。
中　　華　　民　　國　　96　　年　　9 　　月　　20　　日
                  刑事第十七庭  審判長法　官  洪能超
                                      法  官  陳思帆
                                      法  官  王俊彥
以上正本證明與原本無異。
如不服本判決應於收受本判決後10日內向本院提出上訴書狀，並
應敘述具體理由，如未敘述上訴理由者，應於上訴期間屆滿後20
日內補提理由書狀於本院（均須按他造當事人之人數附繕本）「
切勿逕送上級法院」。
中　　華　　民　　國　　96　　年　　9 　　月　　20　　日
　　　　　　　　　　　　　　　　　    書記官  鄭永媚
┌───────────────────────────────────────────────┐
│附表：                                                                                        │
├──────┬─────────────┬─────────────┬───────┬────┤
│相關變更條文│行為時法（下稱舊法）之內容│裁判時法（下稱新法）之內容│比  較  理  由│備    註│
├──────┼─────────────┼─────────────┼───────┼────┤
│刑法第33條第│罰金：（銀元）1 元以上。  │罰金：新臺幣1000元以上，以│罰金刑之下限，│舊法有利│
│5 款：罰金刑│                          │百元計算之。              │由銀元1 元，即│        │
│下限變更    │                          │                          │新臺幣30元，提│        │
│            │                          │                          │高為新臺幣1000│        │
│            │                          │                          │元            │        │
├──────┼─────────────┼─────────────┼───────┼────┤
│【易科罰金折│犯最重本刑為5 年以下有期徒│犯最重本刑為5 年以下有期徒│易科罰金折算標│舊法之折│
│算標準變更】│刑以下之刑之罪，而受6 個月│刑以下之刑之罪，而受6 個月│準由銀元300 元│算標準較│
│修正前刑法第│以下有期徒刑或拘役之宣告…│以下有期徒刑或拘役之宣告者│即新臺幣900 元│低，較為│
│41條第1 項前│得以（銀元，下同）1 元以上│，得以新臺幣1000元、2000元│，提高為以新臺│有利。  │
│段、修正前罰│3 元以下折算1 日，易科罰金│或3000元折算1 日，易科罰金│幣1000元、2000│        │
│金罰鍰提高標│。依刑法第41條易科罰金…就│。                        │元或3000元折算│        │
│準條例第2 條│其原定數額提高為100 倍折算│                          │1 日。        │        │
│→現行刑法第│1 日；法律所定罰金數額未依│                          │              │        │
│41條第1 項前│本條例提高倍數，或其處罰法│                          │              │        │
│段          │條無罰金刑之規定者，亦同。│                          │              │        │
├──────┼─────────────┴─────────────┴───────┴────┤
│【易服勞役折│易服勞役以1 元以上3 元以下│易服勞役以新臺幣1000元、  │易服勞役折算標│新法有利│
│算標準變更】│，折算1 日。依刑法…第42條│2000元或3000元折算1 日    │準，由銀元300 │        │
│修正前刑法第│第2 項易服勞役者，均就其原│                          │元即新臺幣900 │        │
│42條第2 項前│定數額提高為100 倍折算1 日│                          │元，提高為以新│        │
│段、修正前罰│；法律所定罰金數額未依本條│                          │臺幣1000、2000│        │
│金罰鍰提高標│例提高倍數，或其處罰法條無│                          │或3000元折算1 │        │
│準條例第2 條│罰金刑之規定者，亦同。    │                          │日。          │        │
│→現行刑法第│                          │                          │              │        │
│42條第3 項前│                          │                          │              │        │
│段          │                          │                          │              │        │
└──────┴─────────────┴─────────────┴───────┴────┘
附錄本案論罪科刑法條：
槍砲彈藥刀械管制條例第13條第4 項
未經許可，持有、寄藏或意圖販賣而陳列第一項所列零件者，處
六月以上五年以下有期徒刑，併科新台幣三百萬元以下罰金。
